ACORDAO-COMPLETO-2427551

ACÓRDÃO 9351/2020 ATA 31/2020 - PRIMEIRA CÂMARA

VISTOS, relatados e discutidos estes autos de aposentadoria deferida pela Superintendência Regional do Trabalho no Estado de Rondônia,
ACORDAM os Ministros do Tribunal de Contas da União, reunidos em sessão da Primeira Câmara, diante das razões expostas pelo Relator, com fundamento no art. 71, inciso III, da Constituição Federal e nos arts. 1º, inciso V, 39, inciso II, e 45 da Lei 8.443/1992, em:
9.1. considerar ilegal o ato de aposentadoria da sra. Maria Graci Carvalho Aragão, recusando seu registro;
9.2. dispensar o ressarcimento das quantias indevidamente recebidas, em boa-fé, pela interessada, consoante o Enunciado 106 da Súmula de Jurisprudência deste Tribunal;
9.3. determinar à Superintendência Regional do Trabalho no Estado de Rondônia que:
9.3.1. faça cessar, no prazo de 15 (quinze) dias, contado a partir da ciência desta deliberação, os pagamentos decorrentes do ato impugnado, sob pena de responsabilidade solidária da autoridade administrativa omissa, consoante disposto nos arts. 71, inciso IX, da Constituição Federal e 262 do Regimento Interno desta Corte;
9.3.2. emita e cadastre no sistema e-Pessoal, no prazo de 30 (trinta) dias, novo ato inicial de aposentadoria em favor da sra. Maria Graci Carvalho Aragão, escoimado da irregularidade apontada nestes autos, nos termos do art. 262, § 2º, do Regimento Interno do TCU;
9.3.3. dê ciência do inteiro teor desta deliberação à sra. Maria Graci Carvalho Aragão, alertando-a de que o efeito suspensivo proveniente da interposição de eventuais recursos, caso não providos, não a exime da devolução dos valores indevidamente percebidos após a notificação;
9.3.4. envie a esta Corte de Contas, no prazo de 30 (trinta) dias, por cópia, comprovante de que a sra. Maria Graci Carvalho Aragão teve ciência desta deliberação.

Apreciação, para fins de registro, de aposentadoria concedida pela Superintendência Regional do Trabalho no Estado de Rondônia.

Primeira Câmara

3. Interessada: Maria Graci Carvalho Aragão (XXX.894.672-XX).

13.1. Ministros presentes: Walton Alencar Rodrigues (Presidente), Benjamin Zymler (Relator), Bruno Dantas e Vital do Rêgo.
13.2. Ministros-Substitutos presentes: Augusto Sherman Cavalcanti e Weder de Oliveira.

BENJAMIN ZYMLER

Adoto como relatório o parecer subscrito pelo representante do Ministério Público nos autos, Procurador Rodrigo Medeiros de Lima:
"Trata-se da análise do ato inicial da aposentadoria de Maria Graci Carvalho Aragão, concedida pela Superintendência Regional do Trabalho e Emprego no Estado de Rondônia.
2.	Em manifestação anterior, este representante do Ministério Público de Contas da União divergiu da proposta da Secretaria de Fiscalização de Pessoal (Sefip) , de legalidade e registro do referido ato, opinando por que o Tribunal considerasse o ato prejudicado por inépcia, nos termos do § 6º do art. 260 do Regimento Interno do TCU, com determinação para cadastramento de novo ato, livre das falhas apontadas, ajustando-se o valor dos proventos da aposentadoria, se necessário, de acordo com o fundamento legal da concessão, em razão das divergências e inconsistências das informações consignadas no ato (peça 7) .
3.	O relator, embora tenha concordado com as graves inconsistências nas informações lançadas no Sisac, entendeu que seria o caso de oferecer 'à Sefip a oportunidade de aperfeiçoar sua análise e seus controles no tratamento e na instrução de processos da espécie, em particular no que concerne à crítica automática realizada pelo sistema de pessoal, de modo a prevenir que falhas semelhantes - graves, [frisou o relator] - voltem a passar despercebidas pela unidade técnica' (peça 8) . Assim, restituiu o processo à Sefip para que aquela unidade técnica 'procedesse aos ajustes pertinentes em sua rotina de crítica automatizada e, em paralelo, obtivesse, junto à SRTE-RO, cópias do mapa de tempo de serviço da sra. Maria Graci Carvalho Aragão e de sua (s) respectiva (s) portaria (s) de aposentação/alteração, promovendo, ao final, nova instrução do feito' (peça 8) .
4.	Após cumprir a determinação do relator em relação à diligência (peças 9-10) , a Sefip analisou a resposta enviada pela unidade jurisdicionada (peça 11) , e assim se manifestou (peça 14) :
'8. Observa-se que a servidora foi aposentada compulsoriamente em 30/05/2012, com base no art. 40, § 1º, inciso II da Constituição Federal, com a nova redação dada pela Emenda Constitucional 41/2003 (peça 11, p. 3-4) . Averbou, para tanto, 2 anos, 2 meses e 21 dias trabalhados em empresa privada que adicionado aos 31 anos, 2 meses e 7 dias de tempo de contribuição do próprio outro órgão (período de 01/04/1981 a 29/05/2012) , totaliza o tempo de 33 anos e 4 meses e 28 dias (peças 5 e 11, p. 2) .
9. A concessão está regular, cabendo determinação a esta Sefip que promova o ajuste da fundamentação legal da aposentadoria no ato Sisac, para constar 'art. 40, § 1º, inciso II, da Constituição Federal de 1988, com a nova redação dada pela Emenda Constitucional 41/2003'' (grifos inseridos) .
5.	De fato, consoante os documentos acostados aos autos, a interessada foi aposentada compulsoriamente em 30/5/2012, contando com mais de 33 anos de tempo de serviço/contribuição, com fundamento no inciso II do § 1º do art. 40 da Constituição Federal (CF) , com a redação dada pela EC 41/2003, que assim dispunha (grifos inseridos) :
'Art. 40. Aos servidores titulares de cargos efetivos da União, dos Estados, do Distrito Federal e dos Municípios, incluídas suas autarquias e fundações, é assegurado regime de previdência de caráter contributivo e solidário, mediante contribuição do respectivo ente público, dos servidores ativos e inativos e dos pensionistas, observados critérios que preservem o equilíbrio financeiro e atuarial e o disposto neste artigo.
§ 1º Os servidores abrangidos pelo regime de previdência de que trata este artigo serão aposentados, calculados os seus proventos a partir dos valores fixados na forma dos §§ 3º e 17:
II - compulsoriamente, aos setenta anos de idade, com proventos proporcionais ao tempo de contribuição'.
6.	Como se vê, os proventos da aposentadoria compulsória são proporcionais ao tempo de contribuição devendo ser calculados a partir dos valores fixados na forma dos §§ 3º e 17 do citado art. 40 da CF, in verbis:
'§ 3º Para o cálculo dos proventos de aposentadoria, por ocasião da sua concessão, serão consideradas as remunerações utilizadas como base para as contribuições do servidor aos regimes de previdência de que tratam este artigo e o art. 201, na forma da lei.
 (...) 
§ 17. Todos os valores de remuneração considerados para o cálculo do benefício previsto no § 3° serão devidamente atualizados, na forma da lei.'
7.	A fim de regulamentar as disposições da EC 41/2003, foi editada a Lei 10.887/2004, cujo art. 1º definiu a metodologia de cálculo dos proventos, os quais são obtidos com base no valor da média aritmética simples das maiores remunerações (grifos inseridos) :
'Art. 1º No cálculo dos proventos de aposentadoria dos servidores titulares de cargo efetivo de qualquer dos Poderes da União, dos Estados, do Distrito Federal e dos Municípios, incluídas suas autarquias e fundações, previsto no § 3º do art. 40 da Constituição Federa l e no art. 2º da Emenda Constitucional nº 41, de 19 de dezembro de 2003, será considerada a média aritmética simples das maiores remunerações, utilizadas como base para as contribuições do servidor aos regimes de previdência a que esteve vinculado, correspondentes a 80% (oitenta por cento) de todo o período contributivo desde a competência julho de 1994 ou desde a do início da contribuição, se posterior àquela competência.'
8.	Observa-se na ficha financeira da interessada (peça 12) que os proventos não estão calculados de acordo com os normativos acima citados, uma vez que no cadastro do Siape, utilizado para o cálculo dos proventos, consta que a concessão teve por fundamento o art. 6º da EC 41/2003, a qual garante integralidade e paridade dos proventos de aposentadoria.
9.	Assim, discordamos da proposta da Sefip de apreciar o ato pela legalidade e apenas  determinar a correção do fundamento legal da aposentadoria no Sisac, de modo a constar 'art. 40, § 1º, inciso II, da Constituição Federal de 1988, com a nova redação dada pela Emenda Constitucional 41/2003', uma vez que o cálculo dos proventos está em desacordo com os dispositivos que regulam as aposentadorias compulsórias, que devem ter os proventos calculados pela média aritmética simples das maiores remunerações.
10.	Observa-se no ato que foi informado, no campo 'Dados de Vantagens', o valor de R$ 1.923,11 como sendo o total dos proventos mais as vantagens percebidas pela inativa (peça 1) . Todavia, o contracheque acostado à peça 16, relativo ao mês de maio de 2012, mês da vigência da aposentadoria, indica que aquele é apenas o valor do vencimento básico então percebido pela interessada. 
11.	Em face do exposto, opinamos pela ilegalidade e negativa de registro da aposentadoria em apreço, com determinação à unidade jurisdicionada para corrigir a fundamentação legal da concessão no Siape fazendo constar o art. 40, § 1º, inciso II, da CF/1988, com a redação dada pela EC 41/2003, com a devida adequação dos proventos da interessada, nos termos do art. 1º da Lei 10.887/2004, e envio de novo ato ao Tribunal, via e-Pessoal, livre das irregularidades apontadas.
12.	Por fim, observa-se que o ato foi enviado ao TCU em 19/4/2018, de modo que pode ser apreciado sem a necessidade de prévia oitiva da interessada, nos termos do Acórdão 587/2011-TCU-Plenário."
	É o relatório.

não há

Procurador Rodrigo Medeiros de Lima.

APOSENTADORIA COMPULSÓRIA, POR IDADE, CONCEDIDA SOB A DISCIPLINA ESTABELECIDA PELA EMENDA CONSTITUCIONAL 41/2003. NÃO OBSERVÂNCIA, NO CÁLCULO E NO REAJUSTAMENTO DOS PROVENTOS, DAS REGRAS INSCULPIDAS NO ART. 40, §§ 3º E 17, DA CONSTITUIÇÃO FEDERAL, C/C OS ARTS. 1º E 15 DA LEI 10.887/2004. ILEGALIDADE. NEGATIVA DE REGISTRO. DETERMINAÇÕES.

APOSENTADORIA (APOS)

Secretaria de Fiscalização de Pessoal (SEFIP).

Em exame, a aposentadoria da sra. Maria Graci Carvalho Aragão, ex-servidora da Superintendência Regional do Trabalho no Estado de Rondônia (SRT-RO) .
2.	De acordo com os autos, a inativação, verificada em 2012, foi compulsória, aos setenta anos de idade, com proventos integrais.
3.	A Secretaria de Fiscalização de Pessoal (Sefip) , em instrução sumária, posiciona-se favoravelmente ao registro do ato.
4.	O Ministério Público, todavia, observando que o valor do benefício não foi definido pela média das maiores remunerações de contribuição previdenciária, antes, guarda paridade com a retribuição estabelecida para o cargo de origem da interessada, manifesta-se pela ilegalidade e negativa de registro da concessão.
5.	Acompanho, por seus fundamentos, as conclusões do Parquet.
6.	De fato, tratando-se de aposentadoria compulsória outorgada no ano de 2012, aplica-se ao cálculo e ao reajuste dos proventos a regra fixada no art. 40, §§ 3º e 17, do texto constitucional, na redação dada pela Emenda 41/2003:
"Art. 40. Aos servidores titulares de cargos efetivos da União, dos Estados, do Distrito Federal e dos Municípios, incluídas suas autarquias e fundações, é assegurado regime de previdência de caráter contributivo e solidário, mediante contribuição do respectivo ente público, dos servidores ativos e inativos e dos pensionistas, observados critérios que preservem o equilíbrio financeiro e atuarial e o disposto neste artigo. 
§ 1º Os servidores abrangidos pelo regime de previdência de que trata este artigo serão aposentados, calculados os seus proventos a partir dos valores fixados na forma dos §§ 3º e 17:
 (...) 
II - compulsoriamente, aos setenta anos de idade, com proventos proporcionais ao tempo de contribuição;
............................................................................................................................................
§ 3º Para o cálculo dos proventos de aposentadoria, por ocasião da sua concessão, serão consideradas as remunerações utilizadas como base para as contribuições do servidor aos regimes de previdência de que tratam este artigo e o art. 201, na forma da lei.
............................................................................................................................................
§ 17 - Todos os valores de remuneração considerados para o cálculo do benefício previsto no § 3° serão devidamente atualizados, na forma da lei."
7.	Tais dispositivos foram assim regulamentados pela Lei 10.887/2004, em seus arts. 1º e 15, respectivamente (grifos acrescidos) :
"Art. 1o No cálculo dos proventos de aposentadoria dos servidores titulares de cargo efetivo de qualquer dos Poderes da União, dos Estados, do Distrito Federal e dos Municípios, incluídas suas autarquias e fundações, previsto no § 3o do art. 40 da Constituição Federal e no art. 2o da Emenda Constitucional no 41, de 19 de dezembro de 2003, será considerada a média aritmética simples das maiores remunerações, utilizadas como base para as contribuições do servidor aos regimes de previdência a que esteve vinculado, correspondentes a 80% (oitenta por cento) de todo o período contributivo desde a competência julho de 1994 ou desde a do início da contribuição, se posterior àquela competência.
............................................................................................................................................
Art. 15.  Os proventos de aposentadoria e as pensões de que tratam os arts. 1o e 2o desta Lei serão reajustados, a partir de janeiro de 2008, na mesma data e índice em que se der o reajuste dos benefícios do regime geral de previdência social, ressalvados os beneficiados pela garantia de paridade de revisão de proventos de aposentadoria e pensões de acordo com a legislação vigente." 
8.	Com efeito, desde 2004, abstraída a hipótese de aposentadoria por invalidez permanente, a paridade remuneratória com o cargo de origem apenas alcança os servidores que se inativam voluntariamente com fulcro nas regras de transição previstas nas ECs 41/2003, 47/2005 e 103/2019.
9.	Ilegal, pois, nos termos em que deferido, o título concessório emitido pela SRT-RO.
	Diante do exposto, voto no sentido de que este Colegiado adote a deliberação que ora submeto à sua apreciação.
TCU, Sala das Sessões Ministro Luciano Brandão Alves de Souza, em 8 de setembro de 2020.
BENJAMIN ZYMLER 
Relator